臺灣高等法院民事判決　　　　　　　　 94年度上易字第229號
上　訴　人　乙○○
訴訟代理人　梁穗昌律師
被　上訴人　甲○
訴訟代理人　林陳雅美
上列當事人間請求償金事件，上訴人對於中華民國94年1月24日
臺灣臺北地方法院93年度訴字第1101號判決提起上訴，經本院於
94年7月27日言詞辯論終結，判決如下：
    主  文
上訴駁回。
第二審訴訟費用由上訴人負擔。
    事  實
甲、上訴人方面：
壹、聲明：
（一）原判決廢棄。
（二）被上訴人在第一審之訴駁回。
貳、陳述：除與原判決記載相同部分，茲予引用外，補稱略以：
（一）被上訴人並未將系爭房屋拆除重建，惟鑑定報告係以拆除
      重建為鑑價前提，並認系爭房屋係四年前重建而鑑定其價
      值為865,524元，與事實不符。
（二）伊於57年12月11日以61,200元購得系爭房屋，雖依現今物
      價指數為316,771元，惟此與系爭房屋修建前價值無涉，
      自不得以該屋現鑑定價值為865,524元，認被上訴人受有
      548,753元之損失。
（三）被上訴人未舉證證明其添附之實際內容及金額，自不符民
      法第816條要件。又被上訴人整修係為供己使用，依民法
      第180條第1款、第3款規定，其不得請求返還。
（四）兩造係成立使用借貸關係，被上訴人應負擔借用物之保管
      費用，故被上訴人縱有粉刷修整以保存系爭建物，依民法
      第469條第2項規定亦應排除添附之適用，而且被上訴人未
      具體証明整修支出之有益費用，自無權請求伊給付增加價
      額。
（五）伊早於90年終止兩造間之使用借貸並取回借用物，被上訴
      人未於6個月內請求，依民法第473條第1項，其有益費用
      償還請求權早已罹於時效，伊自得拒絕給付。
參、證據：援用原審提出立証方法。
乙、被上訴人方面：
壹、聲明：上訴駁回。
貳、陳述：除與原判決記載相同部分，茲予引用外，補稱略以：
    伊於62年間即自行將系爭房屋改造，88年增建走道與廁所，
    因係自行修理，並未留下憑據。
參、證據：援用原審提出立証方法。
丙、本院依職權調閱原審九十年度北簡字第18101號返還房屋案
    件。
    理  由
一、被上訴人甲○起訴主張：台北市市○○道○段69之1號房屋（
    下稱系爭房屋）為上訴人乙○○所有，惟系爭房屋原係木造
    ，經伊整修為磚造，且增建面積，較原有面積增加13.4㎡，
    而整修、增建計花費新台幣（下同）100餘萬元，爰依民法
    第811、816條規定，求為判決命上訴人乙○○給付900,000
    元，及自起訴狀繕本送達翌日起至清償日止，按年息5％計
    付利息等語。
    （原審判決判命上訴人乙○○給付548,753元本息，而駁回
    其餘之請求，上訴人乙○○就敗訴部分提起上訴，被上訴人
    甲○就敗訴部分未據聲明不服。）
二、上訴人乙○○則以：系爭房屋為違章建築屬伊所有，借與被
    上訴人甲○居住使用，期間被上訴人甲○將第二層從木造改
    為磚造，然此係為供己使用，亦為履行道德上之義務，依民
    法第180條第1款、第3款規定，不得請求返還。事實上，被
    上訴人甲○並無將系爭房屋拆除重建，該屋復已於62年間即
    整修為水泥磚造房，財團法人中華科技經濟鑑測中心以重建
    及四年屋齡為前提予以鑑定系爭房屋之價值，自有錯誤。伊
    於57年12月11日以61,200元購得系爭房屋，雖依現今物價指
    數為316,771元，惟此與系爭房屋修建前價值無涉，自不得
    因該屋鑑定價值為865,524元，即認被上訴人甲○受有
    548,753 元之損失。兩造係成立使用借貸關係，故被上訴人
    甲○應依民法第469條第2項特別規定準用同法第431條第1項
    規定請求，非主張同法第816條因添附請求償金；況被上訴
    人甲○未具體證明整修部分及支出多少有益費用，亦不符民
    法第816 條之要件。另被上訴人甲○於借用期間，均未支付
    使用賠償費用予伊，伊主張抵銷。本件伊僅願補償增建屋後
    走道及浴廁部分之花費等語，資為抗辯。
三、被上訴人甲○主張系爭房屋為上訴人乙○○所有，惟伊於借
    用期間，將系爭房屋整修為磚造房屋，且增建浴廁及屋後走
    道，較原有面積增加13.4㎡等情，業經被上訴人甲○提出原
    審法院台北簡易庭90年度北簡字第18101號宣示判決筆錄為
    證，上訴人乙○○對此亦不爭執，自堪信為真實。
四、被上訴人甲○主張整修、增建系爭房屋，計花費100餘萬元
    ，上訴人乙○○應依民法第816條規定，補償被上訴人支出
    之有益費用等情，則為上訴人乙○○所否認，並以前開情詞
    置辯。經查：
（一）按動產因附合而為不動產之重要成分者，不動產所有人取
      得動產所有權，此規定，喪失權利而受損害者，得依關於
      不當得利之規定，請求償金，民法第811、816條定有明文
      。查被上訴人甲○將系爭房屋整修為磚造房屋，且增建浴
      廁，客觀上已生動產與不動產附合之情形，既經原審法院
      台北簡易庭90年度北簡字第18101號判決確定，被上訴人
      甲○主張其雖喪失動產之所有權，惟仍得依上述規定，請
      求上訴人乙○○補償所受利益，洵屬有據。上訴人乙○○
      辯稱：系爭房屋為違章建築，被上訴人改造是為履行道德
      上之義務，對上訴人沒有利益，系爭房屋既應返還上訴人
      ，被上訴人不能請求償金云云，自不可取。
（二）至上訴人乙○○辯稱系爭房屋並未拆除重建，鑑定報告以
      拆除重建為鑑價前提，並認係四年前重建，與事實不符云
      云，然查：
     a、系爭房屋原為磚木造平屋，此有上訴人所提出杜賣証書
        一紙在卷可按（見原審卷第50-52頁），依據房屋稅中
        文資料查詢基本資料所示，系爭房屋之總樓層數為一層
        ，面積65.6平方公尺，並有台北市稅捐稽徵處中山分處
        以91年2月5日北市稽中南乙字第09160283900 號函送之
        房屋稅籍記錄表一紙及鑑定報告書可稽（見本院卷第36
        頁、外放鑑定報告第5、6頁），堪認系爭房屋係屬一層
        之平房。
     b、上訴人乙○○已自承目前系爭房屋較原有面積增加13.4
        平方公尺，增加浴室走道部分，上訴人將第二層從木造
        改成磚造（見原審卷第21、30、48頁），而參照兩造於
        91年9月9日原審至現場履勘時，被上訴人甲○當場表示
        「…A 部分大概在60年至62年間自費，最初是木板後用
        磚搭建，以外為原有建築不爭執。」，上訴人之夫姜陽
        明表示「…當時下部為磚，上部為木造，被告（即甲○
        ）說不能住，我太太乙○○請被告鋪水泥，有付錢給被
        告」等語，以及系爭房屋整修前相片（附於90年北簡字
        第18101號卷証物袋內），顯然系爭房屋原係下半部磚
        造，上半部木造，故被上訴人林玉所辯稱甲○將第二層
        木造改為磚造，應係指系爭房屋之上半部，而系爭房屋
        之A 部分業經甲○加以修改並擴建浴廁走道，已非原有
        建物，至於B 部分則因上半部為木造經甲○改為磚造，
        故系爭房屋業經甲○全部整修，應堪認定。
     c、次查，系爭房屋之 A部分增建浴廁走道，此一事實於上
        訴人乙○○另案起訴請求林出返還房屋時，經原審囑託
        地政事務所於91年8月7日至現場複丈系爭房屋之面積時
        業已查明，此有複丈成果圖可按，核與甲○之妻林陳雅
        美在本院所主張「…在88、89年有修理房屋，因為當時
        房屋頂塌下來，我們找人來修理，將木造房屋改為磚造
        ，…」「系爭房屋在62年我們已經改造過，相片大約是
        在62年左右，62年時沒有正式的廁所，…88年以後才增
        建走道及廁所，…」等語（見本院卷第25頁）情況尚屬
        相符，再比對被上訴人甲○所提出系爭房屋以前之相片
        （見本院卷第19-21頁），與鑑定報告書內之現場相片
        ，時間上亦吻合，即系爭浴廁走道乃甲○於88、89年整
        修時所新建，而觀之系爭房屋原係木造上半部（包含屋
        頂），經由被上訴人甲○改為水泥磚造，嗣再增建為目
        前廚浴設備，並釘有天花板，房屋內牆垣地板均鋪設磁
        磚等，應可推知系爭房屋於88、89年間曾經重大整修，
        故縱使整修當時未將原有建物全部拆除，亦與重建相去
        不遠。從而，財團法人中華科技經濟鑑測中心於93年間
        受委託鑑定系爭房之整修價格，以系爭房屋屋齡四年計
        算成本價格，尚難認與事實不符，而依台北市政府發布
        之地價調查用建築改良物標準單價，類似本案鑑定標的
        物之加強磚造一層樓房之標準單價為每平方公尺11,000
        -14,000元，此乃鑑定機關援用作為決定整修價格之依
        據，並再考量其建材、樓層高度、設計、設備、裝修等
        各因素，再加上折舊率等，計算出其整修之成本價格為
        每平方公尺10,956元，尚難認有與事實不符之處。
（三）上訴人乙○○另辯稱系爭房屋於57年12月11日以61,200元
      購買，縱依物價指數調整，僅能謂57年之61,200元相當於
      93年12月之316,771元（61,200×517.6/100＝316,771元
      ），與房屋修建前之價值不可混為一談，故不得認系爭房
      屋之差價為548,753元（865,524-316,771＝548,753元）
      云云，惟查，不當得利以無法律上之原因而受利益，致他
      人受損害為條件，故其得請求返還之範圍，應以對方所受
      利益為度，非以請求人所受損害若干為準。本件被上訴人
      甲○請求返還不當得利，自應以乙○○因系爭房屋整建所
      獲之利益為計算之標準。然系爭房屋係上訴人乙○○於57
      年間以61,200元購買，自應依物價指數換算至今，亦即相
      當於上訴人乙○○於目前以316,771元（61,200×517.6/
      100＝316,771元）購買，惟被上訴人就系爭房屋加以整建
      後，系爭房屋實際成本價格已達865,524元（詳見鑑定報
      告24-27頁），則扣除上訴人乙○○所支出之購入成本
      316,771元，上訴人受有實際利益達548,753元（計算方式
      為865,524- 316,771＝548,753），從而，被上訴人甲○
      請求上訴人返還不當得利548,753元，應予准許，上訴人
      上開辯解殊非可採。
（四）又按，承租人就租賃物支出有益費用，因而增加該物之價
      值，如出租人知其情事而不為反對之表示，於租賃關係終
      止時，應償還其費用，但以其現存之增價額為限；此項規
      定，於借用人就借用物支出有益費用，因而增加該物之價
      值者，準用之；民法第431條第1項、第469條第2項定有明
      文。是依上開說明，借用人縱為無償使用，就支出之有益
      費用，仍得於借貸關係終止時，請求貸與人償還該物增加
      之價值，本件兩造間之使用借貸關係已因上訴人乙○○訴
      請返還房屋獲勝訴判決而告終止，被上訴人甲○自得依據
      前開規定請求返還上訴人所享受之不當得利，此部分上訴
      人辯稱借用人本應自負修理保管責任，其不得依民法第
      816條之規定請求不當得利云云，亦不可取。
（五）上訴人另辯稱：被上訴人於借用期間，均未支付使用賠償
      費用予上訴人，上訴人本可抵銷云云。惟查兩造就系爭房
      屋，原本既為無償借用關係，上訴人主張以使用費抵銷云
      云，亦不可取。
（六）又被上訴人係依據不當得利返還請求權，訴請上訴人返還
      ，並未主張依據民法第469條第2項之規定請求返還有益費
      用，自無民法第473條短期時效之適用，上訴人辯稱被上
      訴人之請求權時效已罹於消滅，亦不足採。
（七）至上訴人又辯稱被上訴人甲○係擅自整修供己使用，其本
      無此義務，依民法第180條第3款，不得請求返還不當得利
      云云，然查，本件被上訴人初始使用系爭房屋係本於所有
      人之意思，此有被上訴人於另案中所提出之房屋稅繳款單
      據及全國財產總歸戶線上查詢單可稽（見原審90北簡字第
      18101號卷），其出資所購買動產因附合作用而由上訴人
      取得所有權，此乃因法律之規定所致，與民法前開規定顯
      不相符，自無此條款適用，併此敘明。
五、綜上所陳，被上訴人依民法第811、816條規定，請求上訴人
    給付所受不當利益548,753元，及自起訴狀繕本送達翌日即
    93年3 月25日起至清償日止，按年息5％計算之利息，為有理
    由，應予准許，原審就前開應予准許部分，所為上訴人敗訴
    之判決，並無不當，上訴意旨指摘原判決此部分不當，求予
    廢棄改判，為無理由。
六、本件事証已臻明確，兩造其餘攻擊防禦方法及未經援用之舉
    証，經本院詳加審酌後，認與判決結果不生影響，爰不逐一
    論駁，附此敘明。
據上論結，本件上訴為無理由，依民事訴訟法第449條第1項，第
78條，判決如主文。
中　　華　　民　　國　　94　　年　　8 　　月　　10　　日
                  民事第十五庭  審判長法　官  許正順
                                      法  官  鍾任賜
　　　　　　　　　　　      　　　　　法  官  張  蘭
正本係照原本作成。
不得上訴。
中　　華　　民　　國　　94　　年　　8 　　月　　11　　日
　　　　　　　　　　　　　　　　　　　書記官  應瑞霞
